臺灣高等法院臺南分院民事判決　九十三年度上字第一六號　　 Ｋ
　　　上　訴　人　德寶營造股份有限公司
　　　法定代理人　乙　○　○
　　　訴訟代理人　謝　依　良　律師
　　　被 上 訴人　交通部公路總局西部濱海公路南區臨時工程處
　　　　　　　　　　　　　　　.
　　　法定代理人　甲　○　○　.
　　　訴訴代理人　蔡　弘　琳　律師
　　　　　　　　　蔡　進　欽　律師
　　　　　　　　　蘇　正　信　律師
右當事人間因請求給付工程款事件，上訴人對於中華民國九十二年十一月十七日臺灣
臺南地方法院第一審判決（九十一年度訴字第一八三二號）提起上訴，本院於九十三
年四月六日言詞辯論終結，判決如左：
    主    文
上訴駁回。
第二審訴訟費用由上訴人負擔。
    事    實
甲、上訴人方面：
一、聲明：求為判決：(一)原判決廢棄。(二)被上訴人應給付上訴人新台幣（下同）三百
    ０一萬八千三百八十元及自起訴狀繕本送達翌日起至清償日止按年息百分之五計
    算之利息。(三)第一、二審訴訟費用由被上訴人負擔。(四)願供擔保，請准宣告假執
    行。
二、陳述：除與原判決記載相同者予以引用外，另補稱略以：
（一）緣上訴人於民國（下同）八十八年十一月二十二日，承攬被上訴人「西濱快速
      公路WH63標（249K+400~250K+860及252K+ 600 ~256K+880）」金湖至水井段工
      程（下稱系爭工程），系爭工程自八十八年十二月六日開工後，上訴人隨即辦
      理原地面收方檢測作業，以了解工區地貌之實際情形，赫見積水區域之現地地
      貌與原設計地面資料差異極大，原設計單位辰聖工程顧問股份有限公司（下稱
      辰聖公司）於設計系爭工程時並未將工地區域內積水區面積過大，且地層持續
      下陷、地下水位不斷升高、砂湧（按系爭工程工地地質屬沉泥質細砂，細砂易
      受到地下水流壓力影響，產生砂和地下水向上噴出之砂湧現象，而影響開挖面
      不穩定）等棘手因素考量評估在內，於規劃設計之初，未考量須以「點井抽水
      法」方式來排除工區內之積水，故於編列「路基抽、移、排水」工項單價時，
      係設計以「重力式排水法」方式來排除工區內之積水（此為被上訴人所不否認
      ，參見被上訴人九十一年九月四日書狀第六點），並以此來編列「路基抽、移
      、排水費」之工項單價，而僅列八十五萬七千九百五十五元，顯不敷實際需求
      ；加以被上訴人嗣後變更設計，增加開挖深度，所遭遇到之地下水之壓力益形
      增大，每單位時間之地下水出水量亦較原設計之開挖深度之地下水水量來得大
      ，故須以點井抽水方式來排水，就上訴人因採取點井抽水方式所增加之工程款
      ，被上訴人宥於「乙式計價」拒不絕付，上訴人乃依法提起本訴請求給付工程
      款。
（二）依系爭工程合約第九條第一項規定「工程變更：……對於增減數量，雙方依照
      本契約所訂單價計算增減之，如有新增工程項目時，由雙方協議新增工程項目
      單價……」。按所謂「工程變更」，除業主之變更設計外，應認為包括承包商
      在施工期間因異常之工地狀況而需變更工程項目或施工方法之情形在內，蓋變
      更工程項目或施工方法往往會導致工程數量及費用之變更，此一情形與業主之
      變更設計亦會導致工程數量及費用之變更之情形相同；而異常之工地狀況，應
      包括「工地地下所隱藏之實際物理條件與契約之規範、文件所規定者不一致」
      或「工地之地下狀況具有不知、不尋常及顯然不同等特殊性質，與契約所規定
      或一般工程慣例上所承認之情況不一致」，例如承包商在基礎開挖工程中，遇
      到大量異常之地下湧水情況，然承包商為了完成工作不得不增加工作項目或變
      更施工方法，致增加費用，基於誠信原則，應由業主負擔增加之費用，承包商
      得主張工程變更而要求增加工程費用。關於工地地下隱藏之狀況，與設計時之
      情況不符，為異常之工地狀況，洵屬工程變更，應由業主負擔增加之費用等情
      ，有行政院公共工程爭議處理委員會調處案例一則可供參酌。由於原設計單位
      辰聖公司於設計系爭工程之初並未將工地區域內砂湧等棘手因素考量評估在內
      ；加以被上訴人嗣後變更設計，增加開挖深度，所遭遇到之地下水之壓力增大
      ，每單位時間之地下水出水量亦較原設計之開挖深度之地下水水量來得大，故
      須以點井抽水方式來排水，本件既因工程變更而須以點井抽水方式來排水，其
      因而所增加之費用，上訴人自得依承攬報酬給付請求權請求被上訴人給付工程
      款。
（三）依被上訴人同意之總體施工計劃書下冊第一八九頁(6)ｄ之規定，可知施工中應
      隨時檢查擋土設備，觀察周圍地盤之變化及時予以補強，並採取「適當」之排
      水方法，以保持穩定狀態。故上訴人於現地施工時須因應現地狀況來採取抽水
      方式，上訴人因應現地需要所採取之點井抽水，自符施工計劃書之規定，而被
      上訴人之駐地監工人員對此知之綦詳，自見被上訴人亦同意上訴人改採點井抽
      水。
（四）點井抽水之必要性：(一)由變更設計圖說及台灣省土木技師公會鑑定報告書之附
      件四，可知基礎施工因深度變更設計，故開挖深度需加深，且由地質鑽探圖可
      知，系爭工程之基礎皆位於地下水位之下方，故被上訴人所主張採用之重力式
      排水方式，根本無法將地下水排除。(二)又因地下開挖深度加深，所遭遇到之地
      下水之壓力增大，每單位時間之地下水出水量亦較原設計之開挖深度之地下水
      水量來得大，故須以點井抽水方式來排水。(三)依原證十七之圖說所示，基礎深
      度因變更設計後深度加深，為使地下水位降低至基礎下方，勢必需增加點井數
      量來抽取更多之地下水，才能使水力坡降線降低，而系爭工地之所以採用點井
      方式排水，即是因應現地狀況所必需，若依被上訴人主張之「重力式排水」方
      式，必定無法使地下水位降低。
（五）重力式排水法之不可行：系爭工程工地地質屬沉泥質細砂，細砂易受到地下水
      流壓力影響，產生砂和地下水向上噴出之砂湧現象，而影響開挖面不穩定，為
      解決此一現象，只有降低地下水位，故非採取點井抽水方式不可；進言之，本
      工程因現地地質狀況及變更設計兩者之影響，被上訴人所主張之重力式排水方
      式已不符工地現場所需，上訴人為求工進及安全，採取成本稍高之「點井抽水
      法」實屬唯一選擇。此點業據證人劉秉恆及陳俊仁於原審到庭結證屬實。
（六）依台灣省土木技師公會鑑定報告書之鑑定說明第三點可知，依地質鑽探資料，
      在開挖面以下十四公尺範圍內之土質主要為沉泥質砂，此種土質屬於透水性質
      較佳之土壤，使用重力排水工法，確難有效將地下水排除，較適合使用之工法
      一般採用點井排水工法；故其鑑定結果第一點認：當工地實況發生流沙（又稱
      沙湧）現象，如勉強以重力式排抽水工法施作時，無法有效將開挖面內之地下
      水排除，致基礎土壤鬆軟不穩定，混凝土將大量下沈擴散，並與流沙產生滲透
      混淆，降低混凝土強度品質及縮短壽年，對契約雙方兩蒙其害。足證，依現地
      地質狀況，上訴人採取「點井抽水法」施工，方屬適宜可行之工法。
（七）另上開鑑定報告書之鑑定結果第二點即認：工址裡外地理環境條件如土壤性質
      、地下水位、附加載重（如鄰地緊鄰擋土設施大量堆土、堆量重物或池塘增高
      水位、浚深等等），均直接影響「擋土設施」與「抽水」等假設工程數量與工
      法之變更，尤其當變更設計增加本體工程地面下或鄰地水域水平面以下深度、
      長度時，是項假設工程施工成本相對伴隨增加。足證，被上訴人加深開挖深度
      之變更設計確已導致施工成本增加；另依所附呈之行政院公共工程委員會就本
      案所為之調解建議，可知依學者專家之意見，亦認鑑於系爭工程實際地形與投
      標時有明顯出入，上訴人因而改採合宜之工法，以確保安全及公共利益，基於
      契約第二十二條所規定「公平合理」原則及誠信原則，系爭工作項目應可依實
      酌予調整，契約附件有關一式計價項目不予調整價款之規定，不當然適用，自
      見被上訴人確有給付系爭工程款之義務。。
（八）綜合上述，本工程因現地地質狀況及開挖深度加深之變更設計兩者之影響，被
      上訴人所主張之重力式排水方式根本不符工地現場所需，上訴人為求工進及安
      全，採取成本稍高之「點井抽水法」實屬唯一選擇，鑑於系爭工程實際狀況及
      變更設計，上訴人因而改採合宜之工法，以確保安全及公共利益，基於誠信原
      則，系爭工作項目應可依實酌予調整，被上訴人自有給付工程款之義務。
（九）系爭工程須以點井方式排水之區域計有：水溝及２Ｍ箱涵、乙種擋土牆、重力
      式擋土牆及金湖大排等四處，各處施作之數量分別為九六九四公尺、一一○○
      公尺、八○○公尺、五二○公尺（參見附表Ａ、Ｂ），合計共一二一一四公尺
      ，有資料照片可資證明，每公尺之施作成本為三二○元，有分包契約可證，總
      價為0000000元（12,114×320=3,876,480元，起訴狀之附表Ａ誤繕為
      0000000元），扣除已編列之「路基抽、移、排水」八五七九五五元，
      被上訴人應再給付0000000元（3,876,480-857,955=3,018,525元），
      上訴人僅請求其中之0000000元，自屬有理。
（十）對被上訴人抗辯所為之陳述：
    (一)被上訴人抗辯謂：依工程契約附件「交通部公路局工程投標須知及附件」之第
      五、六、七條規定，投標廠商應自行前往勘查工地，並依規定請求釋疑，否則
      不得異議及請求追加工程款云云，被上訴人此一抗辯似是而非，蓋：系爭工程
      工區係位於雲林縣口湖鄉境長期地層下陷區域，該地多為漁溫等積水低窪區，
      上訴人於投標前僅能就被上訴人提供之設計圖說斷面位置及高程加以判斷工程
      特性並估算成本，現場之實際情形根本無法正確評估，先予敘明。上訴人縱前
      往勘查工地，惟因此一勘查並不包括鑽探，而系爭工程須用點井輔助原定施工
      方式之區域，所遇到之障礙為積水區面積過大、地層持續下陷及地下水位不斷
      升高等問題，此等障礙若非藉由鑽探，單憑勘查工地是無從發現的；況被上訴
      人既為實際規劃執行系爭工程之機關，本即有善盡規劃執行之義務，理應提供
      正確之設計圖說予上訴人，要不得以上開定型化之合約條款預先將其怠於執行
      規劃系爭工程之故意或重大過失預先免除或減輕，否則，被上訴人只須隨便提
      供一份簡略設計圖說予投標廠商，豈非儘可援用上開條款主張免責；再者，徵
      諸被上訴人就「工程詳細價目表」項次編號甲１‧４「利用挖方回填滾壓」及
      甲１‧６「填土購運及滾壓」等工項合約數量為變更，可知並非未依上開條款
      請求釋疑，即不得請求辦理變更追加。
    (二)另被上訴人辯稱：依工程契約附件「交通部公路局工程投標須知及附件」之第
      四十六條及「公路工程施工說明書」第一章第１‧０１節施工說明書總則第２
      ‧２條規定，系爭「路基抽、移、排水」係以一式計算，依上揭規定，自無增
      減之問題云云，惟查：上揭規定係於原設計圖說無變更設計及工程項目無變更
      追加之情況下始有適用，否則，不論是否變更設計及工程項目有無變更追加，
      概以上揭規定不准承包商辦理追加減，豈是事理之平；況如前所述，被上訴人
      就「工程詳細價目表」項次編號甲１‧４「利用挖方回填滾壓」及甲１‧６「
      填土購運及滾壓」等工項合約數量為變更，亦明被上訴人之上該抗辯並非的論
      。
    (三)被上訴人原審九十一年九月四日答辯狀第五、六點之抗辯，均未考量系爭工程
      所遇到之障礙為積水區面積過大、地層持續下陷、地下水位不斷升高及砂湧等
      問題，必須用點井輔助原定之施工方式，方能將積水抽除等情狀，是被上訴人
      空言用重力式集水坑排水法來排除積水即可完成施工云云，自不可採。
    (四)本件「路基抽、移、排水」以「一式計價」給付違反誠信原則：被上訴人主張
      系爭工程基於工程特質之考量，方採乙式計價方式云云，此種主張於系爭工程
      無變更設計時，因未增加承攬人之施工成本，或無疑問，惟本件由於系爭工程
      地質屬沈泥質細砂，加以系爭工程之基礎均位於地下水位之下方，採重力式排
      水本極不易將地下水排除，於被上訴人變更設計加深開挖深度，致地下水大量
      流出並伴隨砂湧現象，原定之重力排水法即無法有效排水，故於被上訴人變更
      設計，加深開挖深度，方導致上訴人因而需採用成本較高之點井抽水法之情形
      下，基於誠信原則，實無乙式計價方式之適用。台灣省土木技師公會鑑定報告
      書之鑑定結果第二點即認：工址裡外地理環境條件如土壤性質、地下水位、附
      加載重（如鄰地緊鄰擋土設施大量堆土、堆量重物或池塘增高水位、浚深等等
      ），均直接影響「擋土設施」與「抽水」等假設工程數量與工法之變更，尤其
      當變更設計增加本體工程地面下或鄰地水域水平面以下深度、長度時，是項假
      設工程施工成本相對伴隨增加。足證，被上訴人加深開挖深度之變更設計確已
      導致施工成本增加。被上訴人逕以一式計價給付，顯與誠信原則有違。辰聖公
      司設計系爭工程時，就本件「路基抽、移、排水」之設計單價，係列八十五萬
      七千九百五十五元。然上訴人承攬系爭工程後，於八十八年十二月六日開工，
      上訴人隨即辦理原地面收方檢測作業，以了解工區地貌之實際情形，赫見積水
      區域之現地地貌與原設計地面資料差異極大，被上訴人遂於九十年二月七日召
      集設計單位辰聖公司、工程司及上訴人等召開「西濱快速公路WH63標金湖至水
      井段工程原地面線與設計圖不符原因相關事宜及疏失責任檢討會」，設計單位
      辰聖公司於上開會議中，承認「本工程因八十八年五月份發包未成，已發覺提
      供Ａ３縮影圖資料與現況不符，必須重測橫斷面線，重新修正設計圖，以維本
      工程完整性。……因工址條件差，難免測量後有些不符現象」，同時亦陳明「
      七、八月豪雨季節，該地區低窪、積水嚴重，派員前往抽水，面積過大，抽排
      水不易，要等到十二月月乾燥無與季節，才能測量」，足證原設計圖說與現地
      地貌不符情形確實存在許久，且設計單位辰聖公司未考量上開原設計圖說與現
      地地貌不符之情形並於發包前適時調整本件「路基抽、移、排水」之設計單價
      ，自見原設計單位辰聖公司就本件「路基抽、移、排水」所編列之設計單價顯
      然不妥。被上訴人主張系爭工程之計價給付方式列為一式計價給付，係因路基
      擋土牆及兩側排水溝之施工，在開挖前均無法詳知需排水數量，承攬施工廠商
      應依投標須知及施工慣例，自行計算所需施工之費用及無法預期之其他費用之
      原因云云；實則，路基擋土牆及兩側排水溝之施工，在開挖前固然無法知悉需
      排水之正確數量，然設計單位仍然須就需排水之數量進行預估，否則，設計單
      位辰聖公司如何編列單價。不論設計單位辰聖公司如何預估需排水之數量，設
      計單位辰聖公司至少須就設計圖說與現地狀況等二項因素為考量，否則，其未
      考量設計圖說與現地狀況等因素所編列之單價自有違誤。如上所述，原設計單
      位辰聖公司自承於系爭工程未發包前即已發現設計圖說與現況不符，足證其就
      本件「路基抽、移、排水」所編列之單價顯然不符實際，強求承包廠商無條件
      接受上開單價，當然有違誠信原則。
（十一）本件有將「系爭工程因變更設計而加深開挖深度導致施工成本增加，其增加之
      成本究竟為何」乙點，送請鑑定之必要：參見原審之原證十五及台灣省土木技
      師公會鑑定報告書之附件四，系爭工程確有因變更設計而加深開挖深度之情形
      。且台灣省土木技師公會鑑定報告書之鑑定結果第二點即認：工址裡外地理環
      境條件如土壤性質、地下水位、附加載重（如鄰地緊鄰擋土設施大量堆土、堆
      量重物或池塘增高水位、浚深等等），均直接影響「擋土設施」與「抽水」等
      假設工程數量與工法之變更，尤其當變更設計增加本體工程地面下或鄰地水域
      水平面以下深度、長度時，是項假設工程施工成本相對伴隨增加。依此，於被
      上訴人變更設計加深開挖深度時，勢必導致施工成本相對伴隨增加，上訴人即
      得依系爭工程契約第九條規定請求增加工程款，故有將「系爭工程因變更設計
      而加深開挖深度導致施工成本增加，其增加之成本究竟為何」乙點，送請鑑定
      之必要。
乙、被上訴人方面：
一、聲明：求為判決：(一)上訴人上訴駁回。(二)上訴費用由上訴人負擔。(三)如受不利判
    決，願供擔保請准宣告免為假執行。
二、陳述：除與原判決記載相同者予以引用外，另補稱略以：
（一）系爭工程合約係於八十八年十一月廿二日由被上訴人前身交通部公路局西部濱
      海公路南區工程處與被上訴人德寶營造股份有限公司簽訂。被上訴人全銜原為
      「交通部公路局西部濱海公路南區工程處」，嗣於九十一年一月三十日配合中
      央政府組織再造更名為「交通部公路總局西部濱海公路南區臨時工程處」，有
      交通部公路總局九十二年十月廿一日函、交通部公路總局組織條例及交通部公
      路總局西部濱海公路各區臨時工程處組織準則各乙份為證，依其組織包括有獨
      立會計單位及人員編制，揆其性質應屬公法人。
（二）本件爭點如下：
  　(一)變更設計與系爭工區砂湧現象間，有無因果關係？查上訴人變更設計工程項目
      計有增加填土及結構物數量二項工作，依理並無加深開挖深度之問題，乃上訴
      人並未舉證以實其說，自屬空言。
  　(二)系爭工區之抽、移、排水工作有無採用「點井抽水」方式之必要？據卷附上訴
      人自行於八十九年六月廿六日提送之總體施工計劃書修正第３．０版第參章第
      九節第三之一記載，構造物開挖時，如遇地下水水位過高或出現流砂時，採「
      重力排水」工法，先以抽水機抽水，必要時則於四周挖掘渠道並設集水坑，再
      將水抽至坑內匯集排出，以防坡面坍塌破壞及其後陸續提送之各種施工計劃書
      ，八十九年九月卅日擋土牆施工計劃書第２．０版及九十年四月十四日Ｕ型擋
      土牆及大排施工計劃書第２．０版，上訴人對於不同結構物在施工計劃書就臨
      時抽排水項目，其抽排水施工步驟亦均依「重力排水」方法，依序為：(1)於開
      挖坑內地勢較低處設置集水坑。(2)以重力式排將積水導至集水坑內。(3)以抽水
      機將集水坑內積水抽除等情以觀，上訴人對本工程之水溝、箱涵、擋土牆、Ｕ
      型擋土牆及大排（金湖大排）等施工項目之排水工法，向認依「重力式集水坑
      排水法」來排除積水並完成施工。詎上訴人事後捨此工法，且未經報備並獲被
      上訴人同意前提下，即擅自全部改用「點井抽水」，顯非可取。
    (三)本件有無情事變更原則之適用？按所謂情事變更，係指非訂約當時所得預料，
      而於訂約「後」客觀事實發生變化而言。稽之本件，上訴人就系爭工區產生砂
      湧現象與地下水位上升係於訂約「後」所新發生之事實，亦未舉證以實其說，
      自屬臆測，被上訴人否認之。
    (四)本件路基抽、移、排水費列為「一式」給付計價有無違反誠信、公平原則適用
      ？依卷附工程契約附件「交通部公路局工程投標須知及附件」第七條、第五條
      規定內容所示，本局（指被上訴人）主辦招標單位除情形特殊在招標公告內另
      有規定外，不舉行工地說明，投標廠商（指上訴人）應參照工程位置圖自行前
      往勘查；廠商（指上訴人）就招標文件內容有疑義時，應於招標文件規定之日
      期前，以書面請求釋疑等語以觀，上訴人依約本應於訂約時親至現場勘查，並
      就系爭路基抽、移、排水工程為勘估與費用之計算，倘於現場勘查後，認如無
      法就系爭路基抽、移、排水之工程項目自行計算所需施工之費用或無法預期之
      其他費用時，即應向被上訴人提出釋疑之請求；否則即應視為上訴人就此工程
      項目之計價方式並無疑慮。稽之本件，被上訴人自始即未對系爭工程項目採「
      一式」計價方式表示異議，足認上訴人已確實瞭解，自不容事後妄稱系爭工程
      合約計價方式，違反誠信原則及公平原則。
  　(五)「一式」給付計價有無違反民法第二百四十七條之一第一款規定無效？本件上
      訴人於投標前並未對系爭路基抽、移、排水之工程項目列為「一式」給付計價
      向被上訴人提出釋疑之聲請已如前述，且上訴人於簽訂本件工程合約當時又非
      無從選擇締約對象或無拒絕締約餘地之情況，故上訴人簽訂系爭工程合約係基
      於自由意思所締訂無疑。基此，本件系爭路基抽、移、排水工程項目之「一式
      」給付計價約定，既係基於兩造自由意思下所約定之承攬報酬給付方式，自無
      顯失公平可言。
三、證據：除援用第一審所提證據外，補提：交通部公路總局組織條例、交通部公路
    總局西部濱海公路各區臨時工程處編制表。
    理      由
一、上訴人起訴主張：上訴人於八十八年十一月二十二日向被上訴人承攬系爭工程，
    被上訴人編列路基抽、移、排水工程項目單價時，係設計以重力式排水法方式來
    排除工區內之積水並據此計算工程項目單價，兩造並約定系爭路基抽、移、排水
    之工程項目之承攬報酬為八十五萬七千九百五十五元，並以一式給付計價。惟因
    工地區域內積水區面積過大，且地層持續下陷、地下水位不斷升高、砂湧以及被
    上訴人嗣後變更設計，增加開挖深度等因素，故須以點井抽水方式來排水。依系
    爭工程合約第九條第一項，上訴人對於工程變更所增加之數量及新增工程，可增
    加單價或協議新增工程項目單價；且依契約第二十二條所規定公平合理原則及民
    法誠信原則與情事變更原則，上訴人亦可請求所增加之工程款。惟被上訴人卻以
    系爭路基抽、移、排水之工程項目係一式給付計價為由拒不絕付，上訴人為此基
    於承攬報酬給付請求權，向被上訴人請求因採取點井抽水方式所增加之三百零一
    萬八千三百八十元部分之工程款等語。
    被上訴人則以：系爭路基抽、移、排水之工程項目，實際承包金額為八十五萬七
    千九百五十五元，且約定為一式給付計價，亦即無論工程數量增減與否，除保險
    費、安衛、環保設施及管理維護費、其他交通設施及管理維護費、其他環保設施
    及管理維護費另行處理外，其餘概按契約單價給付，不予變更或增減，此為因應
    系爭路基抽、移、排水之工程項目之特殊性所為之約定，為兩造所得預見，並無
    上訴人主張適用情事變更原則之情。且系爭工程招標時，如廠商對招標文件內容
    有疑義者，應於招標文件規定之日期前，以書面向被上訴人請求釋疑。況上訴人
    在本案招標過程中，並未提出任何異議，工程開標之時，亦無任何異議或申訴事
    項。另有關工程原地面線與設計圖不符部分，雖曾變更設計，然與路基抽、移、
    排水工程部分，並無任何關聯或影響，上訴人本件主張為屬無據等語，資為抗辯
    。
二、查本件「西濱快速公路WH63標（249K+400~250K+860及252K+ 600 ~256K+880）」
    金湖至水井段之系爭工程（按原判決誤載其工程標里程號數，已經兩造陳明更正
    ）係經被上訴人公開招標，於八十八年十一月九日開標，共有六家營造工程公司
    參與系爭工程之投標，其中上訴人以最低價十四億七千九百萬元得標承攬系爭工
    程，並於八十八年十一月二十二日經兩造訂立系爭工程之工程契約，約定以一式
    給付計價，有開標紀錄、系爭工程契約書影本在卷可憑（見原審卷第一五八－一
    六三頁，第六四、一八一頁）。而兩造所爭執之「路基抽、移、排水工程」部分
    ，係全部總工程伍大項工程中第壹大項「公路局主體工程」（該大項工程總金額
    十四億三千六百二十一萬餘元）中甲項「直接用於工程之費用」中「一、道路工
    程部分」（此部分工程總金額九億六千七百六十餘萬元）之第四十二項「路基抽
    、移、排水工程」。該「路基抽、移、排水工程」部分上訴人於投標時自列金額
    為八十五萬七千九百五十五元，有工程詳細價目表總表及價目表影本在卷可佐（
    見原審卷第一八三、一八四、一八六頁），並為兩造所不爭執，自堪信為真實。
三、經查，上訴人請求被上訴人給付因系爭工程「路基抽、移、排水工程」中因工地
    區域內積水區面積過大，且地層持續下陷、地下水位不斷升高、砂湧以及被上訴
    人嗣後變更設計，增加開挖深度等因素，故以點井抽水方式來排水，而增加三百
    零一萬八千三百八十元工程款之支出，係依系爭工程合約第九條第一項為請求；
    另主張依系爭工程契約第二十二條所規定之公平合理原則，及民法誠信原則與情
    事變更原則，上訴人亦可請求所增加之工程費用云云。經查：
（一）查被上訴人以十四億七千九百萬元之總工程款標得「西濱快速公路WH63標（
      249K+400~250K+860及252K+ 600 ~256K+880）」金湖至水井段之系爭工程，雙
      方約定以一式給付計價，並於八十八年十一月二十二日訂立系爭工程契約。而
      兩造所爭執之「路基抽、移、排水工程」部分，僅係全部總工程伍大項工程中
      第壹大項「公路局主體工程」之甲項「直接用於工程之費用」中「一、道路工
      程部分」之第四十二項「路基抽、移、排水工程」（見原審卷第一八三、一八
      四、一八六頁）。又上訴人承攬被上訴人系爭工程中之「路基抽、移、排水工
      程」，其自己於投標前評估為八十五萬七千九百五十五元，並以該價格作為投
      標之一部等情，均如上述。次查所謂一式給付計價，依系爭工程契約附件交通
      部公路局工程投標須知及附件第四十六條規定：「無論工程數量增減與否，契
      約詳細價目單工作項目列為『一式』者，除保險費、安衛、環保設施及管理維
      護費、其他交通設施及管理維護費、其他環保設施及管理維護費另行處理外，
      其餘概按契約單價給付，不予變更或增減」（見原審卷第六五頁背面）。而關
      於系爭工程之給價方式列為一式，係「因路基檔土牆及兩側排處溝之施工，在
      開挖前均無法詳知需排水數量，僅能以概估之方式列，承攬施工廠商則依投標
      須知及施工慣例，須自行計算所需施工之費用及無法預期之其他費用」，此有
      被上訴人提出本件工程設計單位之辰聖公司九十二年十月一日辰（九二）工字
      第一一○－○○一號函在卷足證（見原審卷第二八八頁）。上訴人於本院九十
      三年三月十九日準備程序時亦自認其有到現場看一下，實際情形要自己評估等
      語（見本院卷第五０、五一頁）。
      另依系爭工程契約附件交通部公路局工程投標須知及附件第五條之規定「廠商
      對招標文件內容有疑義者，應於招標文件規定之日期前，以書面向本局主辦招
      標單位請求釋疑。本局主辦招標單位對前項疑義之處理結果，將於招標規定之
      日期前，以書面答復請求釋疑之廠商，必要時得公告之；其涉及變更或補充招
      標文件內容者，除選擇性招標之規格標與價格標及限制性招標得以書面通知各
      廠商外，應另行公告，並視需要延長等標期。本局主辦招標單位自行變更或補
      充招標文件內容者，亦同」。第六條規定「廠商對招標文件內容有疑義者，應
      以書面向本局主辦招標單位請求釋疑之期限：自公告日或邀標日起等標期之四
      分之一，其尾數不足一日者，以一日計。本局主辦招標單位以書面向請求釋疑
      之廠商答復之期限：投標截止期限前一日回答」（見原審卷第六三頁）。而查
      ，上訴人在系爭工程招標過程中，並未提出任何異議，且於系爭工程開標之時
      ，亦無任何異議或申訴事項，亦有被上訴人所提出之八十八年十一月九日之系
      爭工程開標紀錄附卷可參（見原審卷第六四、一八一頁）。上訴人於投標前既
      然未就被上訴人將系爭工程「路基抽、移、排水之工程」項目計價給付方式列
      為一式給付計價，向系爭工程之招標單位即被上訴人提出釋疑之請求，即應認
      定上訴人對系爭「路基抽、移、排水工程」項目，經被上訴人列為一式給付計
      價並無疑義。是本件工程系爭「路基抽、移、排水工程」項目，既然因工程特
      性無法詳知需排水數量，故兩造僅能以概估之方式約定承攬報酬，依兩造所約
      定該工程項目之承攬報酬又為一式給付計價，亦即對所約定之承攬報酬單價不
      能變更或增減。基於兩造對於系爭工程項目承攬報酬一式給付計價之約定，且
      經上訴人評估後始投標，則上訴人以工地區域內積水區面積過大，且地層持續
      下陷、地下水位不斷升高、砂湧等因素，必須改採點井抽水而增加工程費用為
      由云云，主張對超出約定承攬報酬所增加之工程費用，請求被上訴人給付，即
      無所據，不足採取。
（二）上訴人雖主張本件因被上訴人變更設計，增加開挖深度，所遭遇到之地下水之
      壓力增大，每單位時間之地下水出水量亦較原設計之開挖深度之地下水水量來
      得大，故須以點井抽水方式來排水，而依系爭工程合約第九條第一項規定請求
      被上訴人依上揭約定給付所增加之工程款云云。然查，原審法院函請台灣省土
      木技師公會就被上訴人對系爭工程變更設計後，上訴人是否對於系爭路基抽、
      移、排水之工程即無法以重力式排水法而須改採點井抽水法排水一事為鑑定。
      經該公會以該會九十二年八月十四日（九二）省土技字第三○○九號函覆謂「
      設計變更（加深開挖深度）後仍未發生砂湧現象，原預計以重力抽排水工法仍
      可採用。」，可知被上訴人雖對系爭工程為變更設計，惟施工現場若未發生砂
      湧現象，上訴人即不必改採點井抽水工法排水，亦即上訴人採取點井抽水工法
      因而增加之工程費用，即非導因於被上訴人之變更設計。又上開函復謂「倘無
      設計變更（加深開挖深度）是否必不發生砂湧現象乙節，因開挖至原設計深度
      時，上訴人、被上訴人並無會同拍照紀錄可查，故無法據以推斷當時真象。」
      等語（見原審卷第二五二頁）。而上訴人復未提出砂湧現象係因被上訴人變更
      設計所導致之其他證據，即無法證明施工現場所發生之砂湧現象，係導因於被
      上訴人之變更設計。綜合上情可知，於被上訴人變更設計後，本件施工現場若
      未發生砂湧現象，仍可依重力式排水法施作系爭路基抽、移、排水之工程項目
      ，而對於施工現場之砂湧現象，上訴人又無法舉證證明係肇因於被上訴人之變
      更設計。故本件上訴人主張係因被上訴人變更設計，上訴人因而必須變更施工
      方法為點井抽水工法，故被上訴人須負擔上訴人所增加之工程費用等語，即屬
      無據。
（三）上訴人另主張本件施工期間發生砂湧現象與地下水位上升之情事變更，有民法
      第二百二十七條之二第一項之情事變更原則以及擬制變更之適用，其亦得請求
      被上訴人給付系爭增加之工程款云云。按所謂情事變更法則，係法律行為成立
      後，因不可歸責於當事人之事由，致情事變更非當時所得預料，而依其原有效
      困顯失公平（參修正前民事訴訟法第三百九十七條第一項）。但查，系爭全部
      工程含本件爭執之「路基抽、移、排水工程」，均須由上訴人自己評估再投標
      ，上訴人於本院九十三年三月十九日準備程序時亦自認其有到現場看一下，實
      際情形要自己評估等語（見本院卷第五０、五一頁），則其風險自應考量在內
      ，且上訴人係在六家投標廠商中以最低標得標，已如前述。上訴人固稱有砂湧
      現象與地下水位上升等事實，如果屬實，乃應為其事先之風險評估，顯不合情
      事變更法則，況上訴人如確有對於砂湧現象與地下水位上升之情事，係於訂約
      後所新發生之事實，亦與情事變更法則不符，則上訴人此之抗辯亦無足取。
（四）按定型化契約條款，係指企業經營者為與不特定多數消費者訂立同類契約之用
      ，所提出預先擬定之契約條款；此為消費者保護法第二條第七款所明定。是所
      謂定型化契約之條款因違反誠信原則，顯失公平，而無效者，係以契約當事人
      之一方於訂約當時處於無從選擇締約對象或無拒絕締約餘地之情況，而簽訂顯
      然不利於己之約定為其要件（最高法院九十一年台上字第二二二○號判決同此
      見解）。本件上訴人雖主張依誠信原則及公平合理原則，系爭工作項目應可依
      實酌予調整，契約附件有關一式計價項目不予調整價款之規定，不當然適用云
      云。惟查，系爭工程之計價給付方式列為一式計價給付，係因路基檔土牆及兩
      側排水溝之施工，在開挖前均無法詳知需排水數量，承攬施工廠商則依投標須
      知及施工慣例，須自行計算所需施工之費用及無法預期之其他費用之原因。另
      依工程契約附件交通部公路局工程投標須知及附件第七條復規定：本局主辦招
      標單位除情形特殊在招標公告內另有規定外，不舉行工地說明，投標廠商應參
      照工程位置圖自行前往勘查（見原審卷第六三頁）。是上訴人於訂約之時，自
      應自行前往施工地點勘查，且其亦自承曾前往查看。復依前開交通部公路局工
      程投標須知及附件第五條之規定，對廠商就招標文件內容有疑義時，應於招標
      文件規定之日期前，以書面向被上訴人請求釋疑，已如前述，則上訴人既應於
      訂約時至現場勘查，自應就系爭路基抽、移、排水工程為勘估與費用之計算，
      如上訴人於現場勘查後，仍無法就系爭路基抽、移、排水之工程項目自行計算
      所需施工之費用及無法預期之其他費用，而於此情況下系爭路基抽、移、排水
      之工程項目又列為一式計價給付，此時上訴人自應向被上訴人提出釋疑之請求
      。然上訴人既然未於被上訴人所規定之期限內，向被上訴人就此部分提出釋疑
      之請求，即應視為上訴人就系爭路基抽、移、排水之工程項目之計價方式並無
      疑慮，亦即上訴人對於系爭路基抽、移、排水工程項目之工程特性，因隱含開
      挖前無法詳知需排水數量之風險，以及承攬施工廠商須依投標須知及施工慣例
      ，自行計算所需施工之費用及無法預期之其他費用，故以一式方式給付計價等
      情，業已明瞭。且上訴人既未對系爭路基抽、移、排水之工程項目列為一式給
      付計價向被上訴人提出釋疑之聲請，而本件系爭工程承攬契約，上訴人於簽訂
      本件工程合約當時又非無從選擇締約對象或無拒絕締約餘地之情況，自可認為
      兩造對系爭路基抽、移、排水之工程項目列為一式給付計價，係出於兩造自由
      意思所締訂。系爭路基抽、移、排水工程項目既有上揭工程之特性，兩造又於
      該工程特性下以自由意思約定一式給付計價承攬報酬，即難謂被上訴人依據兩
      造就系爭路基抽、移、排水工程項目之一式給付計價約定，拒絕給付上訴人所
      增加之工程款，係違反誠信原則及公平原則。
（五）另依照當事人一方預定用於同類契約之條款而訂定之契約，如屬免除或減輕預
      定契約條款當事人之責任者，按其情形顯失公平者，該部分約定無效，固為民
      法二百四十七條之一第一款所明定。惟八十八年四月二十一日民法債編增訂該
      條規定之立法理由，乃鑑於我國國情及工商發展之現況，經濟上強者所預定之
      契約條款，他方每無磋商變更之餘地，為使社會大眾普遍知法、守法，防止契
      約自由之濫用及維護交易之公平，而列舉四款有關他方當事人利害之約定，而
      為原則上之規定，明定「附合契約」之意義，及各款約定按其情形顯失公平時
      ，其約定為無效。是該條第一款所謂「免除或減輕預定契約條款之當事人之責
      任者」，應係指一方預定之契約條款，為他方所不及知或無磋商變更之餘地而
      言，而所稱「按其情形顯失公平者」，則係指依契約本質所生之主要權利義務
      ，或按法律規定加以綜合判斷有顯失公平之情形而言（最高法院九十一年台上
      字第二三三六號判決同此見解）。上訴人於投標前即已取得包含系爭工程契約
      之相關投標文件，故已無上訴人對被上訴人所預定之契約條款有不及知之情形
      ；另本件上訴人於投標前，亦可就投標文件向被上訴人提出釋疑之聲請，被上
      訴人並須對上訴人釋疑之聲請提出答覆，亦難謂上訴人對契約內容無磋商變更
      之餘地。另依據承攬契約之性質，對報酬之約定本為兩造依據自由意思所訂定
      ，本件上訴人於投標前未對系爭路基抽、移、排水之工程項目列為一式給付計
      價向被上訴人提出釋疑之聲請，且上訴人於簽訂本件工程合約當時又非無從選
      擇締約對象或無拒絕締約餘地之情況，故上訴人簽訂系爭工程合約係基於自由
      意思所締訂，已如前述。因此本件系爭路基抽、移、排水工程項目之一式給付
      計價約定，既係基於兩造自由意思下所約定之承攬報酬給付方式，即無顯失公
      平之情。是上訴人雖另主張系爭工程契約之約款有將被上訴人執行規劃系爭工
      程之重大過失責任預先排除或減輕之情，而違反民法第二百四十七條之一第一
      款而無效，即屬無據。
四、綜上所述，兩造就系爭工程之「路基抽、移、排水之工程」項目，既然約定承攬
    報酬為不予變更或增減之一式給付計價，上訴人所主張被上訴人應給付其所增加
    之工程費用為屬無據，原審為上訴人敗訴之判決併駁回其假執行之聲請，經核並
    無不合。上訴意旨指摘原判決不當，求予廢棄改判，為無理由，應予駁回。末查
    ，本件事證已經明確，兩造其餘攻擊、防禦方法或舉證，經審核後於本件判斷之
    結果不生影響，爰不逐一論述，附此敘明。
五、據上論結，本件上訴為無理由，依民事訴訟法第四百四十九條第一項、第七十八
    條，判決如主文。
中　　　華　　　民　　　國　　九十三　　年　　　四　　　月　　 二十　 　日
　　　　　　　　　　　　　　　　　　臺灣高等法院臺南分院民事第三庭
~B1審判長法官　林　　輝　　雄
~B2　　　法官　徐　　宏　　志
~B3　　　法官　王　　明　　宏
右為正本係照原本作成。
如對本判決上訴，須於判決送達後廿日內向本院提出上訴狀，未表明上訴理由者，應
於上訴後廿日內，向本院提出理由書。
中　　　華　　　民　　　國　　九十三　　年　　　四　　　月　　二十二  　日
                                        法院書記官　侯　　瑞　　富
